臺灣橋頭地方法院民事判決
                                      109年度訴字第490號
原      告  倪翠瑩  
訴訟代理人  楊啓志律師
            林鼎越律師
被      告  黃進發  
上  一  人
訴訟代理人  黃堃榮  
被      告  劉王界（兼陳劉淑媚之承當訴訟人）

上  一  人
訴訟代理人  劉謙信  
被      告  劉謙明  
            劉淑昭  
            劉淑齡  

            劉燕庭  

            劉正熊  
            劉燕珠  
            劉必文  
            陳呂    

            陳林美霞

上  二  人
訴訟代理人  陳穎亮  
被      告  劉景雲  

            劉俊材  

上  二  人
訴訟代理人  顏宏斌律師
複代理人    李睿禔律師
被      告  黃素珍（即劉謙義之承受訴訟人）

被      告  劉顯彰（即劉謙義之承受訴訟人）

上列當事人間分割共有物事件，本院於民國111年6月10日言詞辯
論終結，判決如下：
    主      文
兩造共有高雄市○○區○○段○○○○地號土地，應依附圖二及附表二所
示分割方案分割，被告丙○○○及乙○應依附表三所示補償金額補償
原告及戊○○、己○○、巳○○、子○○、丑○○、卯○○、辛○○、辰○○、寅
○○、庚○○、癸○○、黃素珍、劉顯彰。
訴訟費用由兩造依附表一所示應有部分比例分擔。
    事實及理由
壹、程序事項：
一、按當事人死亡者，訴訟程序在有繼承人、遺產管理人或其他
    依法令應續行訴訟之人承受其訴訟以前當然停止；又第168
    條至第172條及前條所定之承受訴訟人，於得為承受時，應
    即為承受之聲明；他造當事人，亦得聲明承受訴訟，民事訴
    訟法第168條、第175條第1項分別定有明文。經查，被告午○○於訴訟繫屬中之民國110年9月7日過世，其繼承人僅壬○○拋
    棄繼承，其餘繼承人黃素珍、劉顯彰均未拋棄繼承，有午○○
    之除戶謄本、繼承系統表、繼承人戶籍謄本、臺灣高雄少年
    及家事法院家事事件公告查詢結果在卷可證（見本院卷二第
    201至209頁、第223頁），嗣經本院依職權於111年5月4日以
    裁定命黃素珍及劉顯彰承受訴訟在案，合先敘明。
二、又按訴訟繫屬中為訴訟標的之法律關係，雖移轉於第三人，
    於訴訟無影響。但第三人如經兩造同意，得聲請代當事人承
    當訴訟，民事訴訟法第254條第1項定有明文。查被告丁○○○
    於本件訴訟繫屬中將其對高雄市○○區○○段0000地號土地（下
    稱系爭土地）之應有部分讓與被告己○○，並已於109年5月26
    日辦妥所有權移轉登記，復經己○○具狀聲明承當訴訟（見本
    院卷一第67頁），且為原告及丁○○○分別同意承當訴訟（見
    本院卷一第117頁、第253頁），其承當訴訟應屬合法，亦先
    予敘明。
三、被告己○○、巳○○、子○○、丑○○、卯○○、辰○○、庚○○、丙○○○
    、黃素珍、劉顯彰經合法通知，均未於最後言詞辯論期日到
    場，核無民事訴訟法第386條各款所列情形，爰依同法第385
    條第1項規定，依原告之聲請，由其一造辯論而為判決。
貳、實體事項：
一、原告主張：
    系爭土地為兩造共有，應有部分如附表一所示，系爭土地並
    無因物之使用目的不能分割之情形，亦未定有不分割之契約
    ，因兩造不能達成分割協議，自有請求裁判分割必要。原告
    主張之分割方案為附圖二及附表二之分割方式分割，並由兩
    造依附表三之方式找補（下稱甲方案）等語，並聲明：系爭
    土地應予分割。
二、被告則以：
　㈠被告劉錦雲、癸○○以：
　　同意分割，但應以附圖三及附表四之分割方式分割，並由兩
    造依附表五之方式找補（下稱乙方案）等語。
　㈡乙○、丙○○○以：
　　同意分割，對於甲、乙方案均無意見。　
　㈢被告巳○○、庚○○、辛○○以：
　　對於甲、乙方案之方案分割位置沒有意見，但要維持原有臨
    路寬度。
　㈣被告己○○以：
　　同意以乙方案分割。
　㈤被告戊○○以：
　　對於甲、乙方案分配位置沒有意見，只要保持原有應有部分
    即可。　
　㈥被告辰○○、卯○○未於言詞辯論期日到庭，據其先前以書狀陳
    述略以：
　　對於分割沒有意見，但需維護既有之權益等語。
　㈦被告卯○○未於言詞辯論期日到庭，據其先前以書狀陳述略以
    ：　
　　本件未經共有人協議，不同意分割等語。
　㈧其餘被告未於言詞辯論期日到庭，亦未提出任何書狀為何陳
    述。
三、得心證之理由：
　㈠按各共有人，除法令另有規定外，得隨時請求分割共有物。
    但因物之使用目的不能分割或契約訂有不分割之期限者，不
    在此限；共有物之分割，依共有人協議之方法行之。分割之
    方法不能協議決定，或於協議決定後因消滅時效完成經共有
    人拒絕履行者，法院得因任何共有人之請求，命為下列之分
    配：一、以原物分配於各共有人。但各共有人均受原物之分
    配顯有困難者，得將原物分配於部分共有人。二、原物分配
    顯有困難時，得變賣共有物，以價金分配於各共有人；或以
    原物之一部分分配於各共有人，他部分變賣，以價金分配於
    各共有人，民法第823條第1項及第824條第1項及第2項分別
    定有明文。本件原告主張系爭土地為兩造所共有，應有部分
    如附表一所示，兩造間無法達成分割協議之事實，業據提出
    系爭土地登記謄本為憑，並為被告所不爭執，堪信屬實。系
    爭土地既屬兩造所共有，復未訂有不分割協議，原告請求分
    割，依上開規定，自屬有據，應予准許。
　㈡次按法院定共有物之分割方法，應斟酌當事人之聲明、共有
    物之性質、經濟效用及全體共有人之利益而公平決定之。且
    按分管契約，係共有人就共有物之使用、收益或管理方法所
    訂立之契約，然共有人請求分割共有物，應解為有終止分管
    契約之意思，且分管契約與協議分割契約不同，前者以共有
    關係繼續存在為前提，後者以消滅共有關係為目的，故裁判
    上分割共有物時並非必需完全依分管契約以為分割，或受分
    管契約之限制，而應斟酌土地之經濟價值，並求各共有人分
    得土地之價值相當，利於利用(最高法院85年台上字第53號
    判決意旨參照)。經查：
　⒈系爭土地為一般農業區農牧用地，屬農業發展條例第3條第11
    款所稱之耕地，其分割需符合該條例第16條第1項第3、4款
    及耕地分割執行要點第11、12條之規定，最多得分割為15筆
    ，業據高雄市政府地政局岡山地政事務所以109年3月9日高
    市地岡測字第10970218300號函說明甚詳（見審訴卷第127頁
    ），是系爭土地雖受農業發展條例第16條之限制，但因其於
    該條規定施行前即已為多人共有耕地，是於修法後雖有部分
    共有人移轉其持分予他人，致共有人有所變動，然分割筆數
    不得超過修法前之共有人數前提下，仍得依該款規定辦理分
    割為15筆土地，而甲、乙方案均未超過15筆之限制，自屬符
    合農業發展條例限制之方案，合先敘明。
　⒉又系爭土地北側面臨永生巷，西北角設墳墓，據當事人稱現
    已遷葬，墳墓後面為原告使用範圍，據原告稱現種植芒果及
    蔬菜，東側其餘部分種植水稻，並以田埂為界分為多塊，東
    南角另設有墓園，為寅○○先祖之墓園，設有紅磚牆區隔，另
    西南角為乙○使用範圍，有以鐵絲網分隔，於西側面臨中正
    路，業經本院會同兩造現場履勘明確，有本院勘驗筆錄及現
    場照片在卷可參（見本院卷一第163至173頁），且經本院囑
    託高雄市政府地政局岡山地政事務所測量現況並製成如附圖
    一所示之複丈成果圖在卷可稽。
　⒊原告主張之甲方案，及被告劉錦雲、癸○○主張之乙方案，均
    係依應有部分比例面配各共有人分得之面積，主要差異之處
    僅在於原告及劉錦雲、癸○○分配之位置。本院審酌原告主張
    之甲方案，各共有人分配位置均屬方正，且均臨接現有道路
    ，並係依應有部分比例分配臨路寬度，堪認屬公平之分配方
    式。且該方案雖就前開寅○○先祖之墓園分配予戊○○所有，惟
    寅○○已承諾會自行遷葬，且為戊○○所同意（見本院卷二第30
    4頁），尚無不妥。另就甲、乙方案主要差異部分，原告分
    配之範圍內，雖包含原為劉錦雲先祖使用之墓園，但劉錦雲
    自承該墓園業已遷葬完畢，且系爭土地本為農牧用地，有系
    爭土地登記謄本在卷可參（見審訴卷第15頁），自應回歸農
    業用途之用，當無僅因該處原為劉錦雲先祖墓園使用，即應
    保留分歸劉錦雲所有之必要。
　⒋再者，劉錦雲及癸○○之應有部分合計僅為620,000/10,806,00
    0，原告之應有部分則為2,148,071/10,806,000，原告之應
    有部分為劉錦雲及癸○○之3倍以上，於乙方案中，卻因劉錦
    雲原使用系爭土地西北角作為墓園使用，即將該臨路部分均
    分歸其等所有，致其等所分得土地之臨路寬度，甚且大於原
    告分得之寬度，亦顯失公平，本院自不受原使用範圍之限制
    ，而應認原告主張之分割分案較為可採。至劉錦雲及癸○○雖
    辯稱原告主張之方案會產生畸零地，且其等分得部分之面寬
    甚窄不利利用云云，惟原告主張之方案，雖於編號Ｃ、Ｄ部分
    南側稍有不平整之處，然考量系爭土地南側地界本非平整，
    且為農牧用地，現況亦為農業使用，僅小範圍之不平整，尚
    不至於對農業使用造成困難，與乙前述方案之不公平部分相
    較，應屬輕微。至劉錦雲及癸○○於甲方案中分得部分之面寬
    較窄，無非係因其等應有部分不足，且亦不願與其他共有人
    共同分配所致，尚難以此主張原告主張甲方案有所不妥，其
    等該部分辯解，自不足採。綜上，本院認應以原告主張之甲
    方案較為符合各共有人間之公平，應以該方案為妥適。
　㈢而系爭土地以甲方案分割後，如因各分得土地所在位置略有
    差異，應將導致各共有人分得土地之價值有所出入，自應由
    分得土地價值較高之共有人補償其餘共有人。經本院囑託社
    團法人高雄市不動產估價師公會鑑定，該公會分派之曾鈴秋
    不動產估價師針對系爭土地進行產權、一般因素、區域因素
    、個別因素、不動產市場現況及最有效使用情況下，採用比
    較法及收益法評估比準地之價格，再以比準地之價格作為基
    礎，逐項比較比準地與分割後各宗土地個別條件之差異，並
    依優劣程度高低等級評定之差異百分率進行價格調整修正，
    分別推定系爭土地甲方案各分得部分之價格，並據以計算應
    找補金額，而得出各被告應補償其他共有人之金額如附表三
    所示，有曾鈴秋不動產估價師事務所估價報告書可佐，本院
    審酌該等估價報告之計算均有所依據，亦無明顯失當之處，
    自堪採為本件補償計算之基礎。
四、綜上所述，本件系爭土地無依物之使用目的不得分割情形，
    復無不得分割之約定，原告請求分割，自有理由。經本院審
    酌系爭土地使用現況，並比較甲方案及乙方案對全體共有人
    權益之影響，認應以甲方案為較妥適之方案，爰判決如主文
    第1項所示。
五、末以分割共有物之訴，本質上並無訟爭性，兩造本可互換地
    位。本件原告起訴雖於法有據，但被告之應訴實因訴訟性質
    所不得不然，本院認為訴訟費用由敗訴之被告全部負擔，顯
    失公平，而應由兩造依如附表一所示應有部分之比例分擔，
    較為公允，爰諭知如主文第2項所示。
六、訴訟費用負擔之依據：民事訴訟法第80條之1。
中　　華　　民　　國　　111 　年　　6 　　月　　24　　日
                  民事第二庭  法  官  蕭承信
以上正本係照原本作成。
如對本判決上訴，須於判決送達後20日內向本院提出上訴狀。如
委任律師提起上訴者，應一併繳納上訴審裁判費。
中　　華　　民　　國　　111 　年　　6 　　月　　24　　日
                              書記官  林慧雯 
附表一：
高雄市○○區○○段0000地號土地（面積8600.83平方公尺）   編號 共有人姓名 應有部分比例   1 乙○ 4,000/54,030   2 戊○○ 1,729/6,000   3 己○○ 18,776/194,508   4 巳○○ 8/432   5 子○○ 4/432   6 丑○○ 83/7,200   7 卯○○ 83/7,200   8 辛○○ 83/7,200   9 辰○○ 151/7,200  10 寅○○ 310,000/10,806,000  11 甲○○ 2,148,071/10,806,000  12 庚○○ 1/18  13 丙○○○ 7,400/54,030  14 癸○○ 310,000/10,806,000  15 劉顯彰 4/432（自午○○繼承，已繼承登記） 
附表二：
高雄市○○區○○段0000地號土地分割方式    編號 分得共有人姓名 應有部分比例 面積 Ａ 甲○○ 全部 1,709.72平方公尺 Ｂ 己○○ 全部 830.24平方公尺 Ｃ 巳○○ 400/3,200 1,274.20平方公尺  劉顯彰（自午○○繼承） 200/3,200   子○○ 200/3,200   丑○○ 249/3,200   卯○○ 249/3,200   辛○○ 249/3,200   辰○○ 453/3,200   庚○○ 1,200/3,200  Ｄ 寅○○ 1/2 493.48平方公尺  癸○○ 1/2  Ｅ 戊○○ 全部 2,478.46平方公尺 Ｆ１ 丙○○○ 全部 1,177.98平方公尺 Ｆ２ 乙○ 全部 636.75平方公尺 
附表三：
 丙○○○補償金額 乙○補償金額 合計 甲○○受補償金額 107,547元 88,305元 195,852元 己○○受補償金額 52,247元 42,898元 95,145元 巳○○受補償金額 10,035元 8,239元 18,274元 劉顯彰受補償金額 5,001元 4,107元 9,108元 子○○受補償金額 5,001元 4,107元 9,108元 丑○○受補償金額 6,233元 5,117元 11,350元 卯○○受補償金額 6,233元 5,117元 11,350元 辛○○受補償金額 6,233元 5,117元 11,350元 辰○○受補償金額 11,343元 9,313元 20,656元 庚○○受補償金額 30,074元 24,693元 54,767元 寅○○受補償金額 29,067元 23,866元 52,933元 癸○○受補償金額 29,067元 23,866元 52,933元 戊○○受補償金額 155,965元 128,061元 284,026元 合計 454,046元 372,806元 826,852元 
附表四：
高雄市○○區○○段0000地號土地分割方式    編號 分得共有人姓名 應有部分比例 面積 Ａ 寅○○ 1/2 493.48平方公尺  癸○○ 1/2  Ｂ 甲○○ 全部 1,709.73平方公尺 Ｃ 己○○ 全部 830.23平方公尺 Ｄ 巳○○ 400/3,200 1,274.20平方公尺  劉顯彰（自午○○繼承） 200/3,200   子○○ 200/3,200   丑○○ 249/3,200   卯○○ 249/3,200   辛○○ 249/3,200   辰○○ 453/3,200   庚○○ 1,200/3,200  Ｅ 戊○○ 全部 2,478.47平方公尺 Ｆ１ 丙○○○ 全部 1,177.98平方公尺 Ｆ２ 乙○ 全部 636.75平方公尺 
附表五：
 寅○○補償金額 癸○○補償金額 丙○○○補償金額 乙○補償金額 合計 甲○○受補償金額 28,396元 28,396元 393,889元 305,981元 756,662元 己○○受補償金額 4,446元 4,447元 61,680元 47,915元 118,488元 巳○○受補償金額 255元 256元 3,548元 2,756元 6,815元 劉顯彰受補償金額 126元 127元 1,758元 1,366元 3,377元 子○○受補償金額 126元 127元 1,758元 1,366元 3,377元 丑○○受補償金額 159元 158元 2,194元 1,704元 4,215元 卯○○受補償金額 159元 158元 2,194元 1,704元 4,215元 辛○○受補償金額 159元 158元 2,194元 1,704元 4,215元 辰○○受補償金額 288元 288元 3,997元 3,105元 7,678元 庚○○受補償金額 765元 764元 10,612元 8,243元 20,384元 戊○○受補償金額 3,964元 3,964元 54,984元 42,713元 105,625元 合計 38,843元 38,843元 538,808元 418,557元 1,035,051元